臺灣高等法院刑事判決　　　　　　　　　　　　　九十年度交上訴字第一二號
　　上　訴　人
　　即　被　告　丁○○
　　選任辯護人　蔡信章
　　　　　　　　吳發隆
右列被告因公共危險等罪案件，經檢察官提起公訴（八十九年度偵字第一六八九七號
），本院判決如左：
    主  文
原判決撤銷。
丁○○因過失傷害人，處有期徒刑貳月，如易科罰金以參佰元折算壹日；又駕駛動力
交通工具肇事，致人受傷而逃逸，處有期徒刑伍月，如易科罰金以參佰元折算壹日，
應執行有期徒刑陸月，如易科罰金，以參佰元折算壹日，緩刑參年。
    事  實
一、丁○○所駕駛之五Ｆ（公訴人誤載為五Ｅ）－七二七三號自小客車（登記名義人
    為丁○○之父鄭扶助），原停放於桃園縣八德市○○路一一四四號右前方，民國
    八十九年十月十七日晚間九時四十分許，丁○○自該處駕駛起步，本應注意在劃
    有分向限制線（俗稱雙黃線）之路段不得迴車，汽車迴車前，並應暫停並顯示左
    轉燈光或手勢，看清無來往車輛，始得迴轉，而依當時情形並無不能注意之情事
    ，竟疏未注意暫停並看清有無來往車輛，即貿然加速起步，在該不得迴車之路段
    迴車，擬橫越道路迴轉至對向車道（按即往八德方向）行駛，適有自丁○○後方
    駛來（即往鶯歌方向），由乙○○騎乘之ＭＥＷ－六三二號機車行經該處，猝遇
    此狀，不及煞避致撞擊丁○○所駕自小客車之左後側葉子板，因而人、車倒地，
    並受有頭部外傷、頭皮撕裂傷之傷害。丁○○肇事後，未下車查看並將乙○○送
    醫急救，反而駕車加速駛離現場逃逸，幸途經該處目睹經過之路人張富泰，協助
    將乙○○送醫，並記下丁○○之車號報警處理。丁○○於警察尚未根據車號查得
    肇事者前，即於翌日主動前往桃園縣警察局八德分局大安派出所，承認駕車肇事
    而白首犯罪。
二、案經被害人乙○○訴由桃園縣警察局八德分局報請台灣桃園地方法院檢察署檢察
    官偵查起訴。
    理  由
一、訊之被告丁○○，坦承駕駛上開汽車於右揭時、地迴車，欲往八德方向行駛之事
    實，惟矢口否認有右開犯行，辯稱：其於起步並迴車前雖未打手勢，但已顯示方
    向燈，其不知所駕駛之汽車遭乙○○騎駛之機車撞及，迄翌日上班後，聽聞鄰居
    告知，始知悉肇事云云。惟查，被告駕駛上開汽車於右揭時、地迴車之際，與直
    行之由被害人乙○○騎駛之機車發生車禍致乙○○倒地受傷，肇事後被告未將告
    訴人送醫急救即逕自駕車駛離現場之事實，已經乙○○於警訊、偵查及原審訊問
    時指述明確，核與證人即目擊經過之張富泰於警訊及偵查所述情節相符。被告雖
    辯稱迴車前已顯示方向燈云云。然被告係突然自路旁快速迴轉，迴轉時復未顯示
    方向燈等情，已據乙○○及證人張富泰於警訊或偵查中指證明確（見偵卷第七頁
    反面、第八頁正面、第九頁反面、第十頁正面、第二八頁反面）。被告所辯曾顯
    示方向燈云云，實不可採。被告雖又稱：不知其汽車與被害人之機車發生碰撞云
    云。惟二車撞擊後，被告所駕駛之自小客車左後側葉子板凹陷，左後輪鋼圈上之
    「廠徽」脫落，遺留在告訴人機車倒地處旁，此有被告之車損照片三幀及「廠徽
    」落置處照片一幀存卷可證（見偵卷第十六至十九頁），可知當時二車碰撞之力
    道相當猛烈，被告竟稱不知發生碰撞，實難置信。抑且，被告係於迴轉中，車身
    左側遭碰撞，亦即其左側車身係正對被害人行駛方向，質地頗硬之左後側葉子板
    更因碰撞而生凹陷，被告之駕駛座亦在同側，依一般駕駛經驗，實無不知已發生
    碰撞之理。不僅如此，張富泰於警訊及檢察官訊問時均證指﹕被告於碰撞後車速
    稍減，自車內探頭外出查看一下，即加速駛離現場等語（見偵卷第十頁正面、第
    二八頁反面、第二十九頁正面），益見被告已意識發生事故，所辯當時不知，係
    翌日經人告知始悉肇事云云，明顯不實，不足採信。次查，本件事故路段中央劃
    設分向限制線，事發當時雖為夜間之雨天，路面狀況濕潤，但當時係夜間有照明
    ，道路無障礙物且視距良好之事實，有道路交通事故調查報告表及現場照片四幀
    足稽。乙○○因本件車禍受有頭部外傷、頭皮撕裂傷之傷害，亦有財團法人天主
    教聖保祿修女會醫院（乙種）診斷證明書影本一紙附卷可按。
二、按劃有分向限制線之路段不得迴車，汽車迴車前，應暫停並顯示左轉燈光或手勢
    ，看清無來往車輛，始得迴轉，道路交通安全規則第一百零六條第二款、第五款
    規定甚明。被告駕車依法即負有前開注意義務，其在劃有分向限制線之路段即不
    得迴車，其既執意迴車，尤應先顯示左轉燈光並看清無來往車輛後始得進行迴車
    ；而事故當時雖為夜間之雨天，路面狀況濕潤，但有照明，道路無障礙物且視距
    良好，已如前述，其視線、視野無礙，應能確切掌握路上來往之人、車之動態，
    亦即按諸當時情形，被告顯無不能注意之情事，詎其竟疏未注意暫停看清有無來
    往車輛貿然在不得迴車之路段迴車致發生本件事故，其有過失甚為明確。被告辯
    稱﹕其時下雨，視線不明，其迴車時已注意後方無來車云云，自不可採。本件事
    故經送鑑定結果，雖僅認被告於分向限制線迴車，為肇事原因（見台灣省桃園縣
    行車事故鑑定委員會鑑定意見書）。然被告於迴車前並未顯示方向燈且未暫停，
    更係加速迴車，已如前述，鑑定單位疏未注意及此，應併敘明。應附帶一提，乙○○雖自承當時車速為時速六十公里，而事故該路段之行車速限為時速四十公里
    以下，亦有道路交通事故調查報告表可按，可見乙○○有超速行駛情事，惟被告
    係突自路旁快速迴轉，迴轉時復未顯示方向燈，事出突然，則乙○○即便依規定
    速限行車，猝遇此狀，亦屬措手不及，顯然無從注意及之並為適當之反應以煞避
    防範，亦即乙○○之超速行車與本件車禍之發生明顯欠缺因果關係，同理乙○○
    亦無從注意被告突然加速迴車之車前狀況，難謂其就本件車禍之發生與有過失。
    上開鑑定意見，亦同此認定。末查，乙○○係因本件事故受有上述之傷害，其所
    受之傷害與被告之過失行為間自有相當因果關係，被告應負過失傷害罪責，事證
    明確，應依法論科。
三、被告駕車不慎發生車禍致乙○○人受傷部分，係犯刑法第二百八十四條第一項前
    段之過失傷害罪。至其駕車肇事致乙○○人受傷後，逕自逃逸部分，核係犯刑法
    第一百八十五條之四之駕駛動力交通工具肇事，致人受傷而逃逸罪。按刑法第一
    百八十五條之四之駕車肇事逃逸罪，就致人受傷而逃逸部分，揆其法意，旨在處
    罰未將被害人送醫救治之遺棄行為，與刑法第二百九十四條第一項所定之違背義
    務遺棄罪，二者規範之目的及所保護之法益，殆無不同，因之，若同時該當，則
    屬法規競合之現象，惟刑法第一百八十五條之四所規範之行為，係僅以駕駛動力
    交通工具致人受傷，對因此而生之救助義務不予履行為限，是其適用之範圍較諸
    刑法第二百九十四條第一項所定者為狹隘，因之，依法規競合「狹義法」優於「
    廣義法」之法理，僅論以刑法第一百八十五條之四之罪即足，無另成立刑法第二
    百九十四條第一項之罪之餘地。公訴人認被告應構成刑法第二百九十四條第一項
    之罪並與同法第一百八十五條之四之罪為想像競合云云，容有誤會，應予敘明。
    再者，被告過失致人受傷後，對受傷者有救助之義務，其不施予救助，起意逃逸
    ，主觀上有單獨之犯意，客觀上各有獨立之行為，所犯二罪自應分論併罰。關於
    被告是否自首部分。查警員甲○○於本院訊問時雖指﹕路人將肇事者之車號告知
    被害人，其據以查得車主係被告之父親，經被告之父親告知汽車由被告使用云云
    （見本院九十年九月三日筆錄第二、三頁）。經查事故汽車登記為被告父親鄭扶
    助所有，平日均由被告使用之事實，固經被告陳述在卷（見偵卷第四頁）。然鄭
    扶助患有老人癡呆症，於本院訊問時不能陳述自己之生日，更稱其係被告之哥哥
    ，於本院訊以警察是否曾致電訊問本件事故時，均不能掌握涵意之事實，已經本
    院查明在卷（見九十年十月八日筆錄）；就此，甲○○先稱﹕我打電話去被告家
    ，是被告家人告訴我的，一個男的，年級滿大的等語；又稱﹕應該不是鄭扶助等
    語（見同上筆錄）。然被告稱﹕本件事故前被告已將鄭扶助自台東接往中壢照顧
    ，中壢家中沒有電話，亦無其他家人，台東老家雖有電話但平日無人住居等語（
    見本院同上筆錄），甲○○所述是否可信，已不能無疑。至此，甲○○雖改稱﹕
    其係轉請鄭扶助住居之台東之當地派出所之值班警員幫忙詢得車主之電話云云。
    然鄭扶助在台東住所之台東縣警察局台東分局經向所屬富岡派出所查證結果，函
    覆本院稱﹕並無甲○○向該所查證鄭扶助電話情形，並謂﹕該所係於九十年八月
    間接獲甲○○電話請求協助查證鄭扶助之聯絡電話及丁○○之住居所，經該所回
    覆稱鄭扶助雖設籍該轄，但平日均在北部，台東家中並未申設電話，該所警員曾
    提供鄭扶助鄰居丙○○之電話給甲○○等語（見九十年十一月二十二日信警刑字
    第一四二七一號函）。經本院再囑託台東地方法院訊問丙○○結果，丙○○證稱
    ﹕不記得是八十九年或九十年，確有一天一度接獲外縣市警員打電話詢問鄭扶助
    之電話，我沒有跟警員說鄭扶助、丁○○父子住桃園八德，我根本不知道他們住
    何處，只知道在外縣市做事；又稱﹕鄭扶助早就不住卑南，八十九或九十年間即
    隨同丁○○北上等語（見台灣台東地方法院九十一年三月七日筆錄）。可知甲○○於八十九年十月十七日處理本件事故時並未向鄭扶助住居之台東警方或向丙○○查詢鄭扶助之電話，其後於九十年間雖曾電詢丙○○，然亦未能獲知被告或鄭
    扶助之電話。因之，甲○○所述其取得鄭扶助之電話，進而獲知被告肇事云云，
    即不可採。甲○○雖獲知肇事車輛之車號並已查得登記名義人係鄭扶助，然實際
    使用車輛者與登記名義人非同一人者，所在多有，難認甲○○於查得登記名義人
    係鄭扶助後，亦進而知悉係本案被告駕駛肇事，亦即甲○○於八十九年十月十八
    日下午四時許對被告訊問前，並無證據證明其已知悉係被告駕車肇事，對照被告
    於警訊時供稱﹕我在興豐路一一五六巷二弄二號之商店上班，事故次日上午十時
    許開店後獲鄰居告知前日晚上之車禍，我即到所處理等語。應認被告所辯係白首
    犯罪，為可採信（甲○○處理本件事故後，於翌（十八）日下午才上班─見本院
    九十年十月二十六日筆錄）。被告於警方發覺本案肇事者前，主動到案表示願接
    受裁判，合於刑法第六十二條之自首之要件，應依該條之規定減輕其刑。
四、原審以被告罪證明確，據以論罪科刑，固無不當，然原審未併審酌被告係自首犯
    罪，尚有未洽，被告上訴否認犯罪，雖無理由，然原審判決既有未當，自應由本
    院撤銷改。並審酌被告係在不得迴轉之路段，未顯示方向燈以預促來車注意即貿
    然駕車突自路邊快速迴轉之怠忽，過失情節非輕，肇事後，猶心存僥倖，任將被
    害人棄之不顧，無視他人生命安危，被害人所受傷害之輕重及所生危害，已與被
    害人和解賠償損害及犯後之態度分別量處如主文所示之刑，並定其應執行之刑。
    又被告行為後，刑法第四十一條修正公布，於九十年一月十日經總統公布施行，
    同年月十二日生效，比較修正前後刑法第四十一條及第四十一條第一項之規定，
    以修正後刑法第四十一條第一項之規定，有利於被告，爰併依修正後刑法第四十
    一條第一項之規定諭知易科罰金之折算標準。末查，被告前未曾犯罪受有期徒刑
    以上刑之宣告，有台灣高等法院檢察署刑案紀錄簡覆表一份在卷可稽，其經本次
    起訴並到庭接受審判後應知警惕，當無再犯之虞，本院因認對被告所處之刑，以
    暫不執行為適當，爰併予宣告緩刑三年。
據上論斷，應依刑事訴訟法第三百六十九條第一項前段、第三百六十四條、第二百九
十九條第一項前段，刑法第二條第一項前段、第一百八十五條之四、第二百八十四條
第一項前段、第六十二條、第五十一條第五款、修正後第四十一條第一項，第七十四
條第一款，罰金罰鍰提高標準條例第一條前段、第二條，判決如主文。
本案經檢察官鍾鳳玲到庭執行職務。
中      華      民      國    九十一    年     四       月      九      日
                              台灣高等法院刑事第七庭
                                  審判長法  官  吳  啟  民
                                        法  官  蘇  隆  惠
                                        法  官  林  瑞  斌
右正本證明與原本無異。
如不服本判決應於收受送達後十日內向本院提出上訴書狀，其未敘述上訴之理由者並
得於提起上訴後十日內向本院補提理由書（均須按他造當事人之人數附繕本）
                                        書記官  丁  淑  蘭
中      華      民      國    九十一      年      四      月     九     日
附論罪科刑依據之法條：
刑法第一百八十五條之四
駕駛動力交通工具肇事，致人死傷而逃逸者，處六月以上五年以下有期徒刑。
刑法第二百八十四條第一項
因過失傷害人者，處六月以下有期徒刑、拘役或五佰元以下罰金。致重傷者，處一年
以下有期徒刑、拘役或五佰元以下罰金。
